【裁判字號】    88,訴,3465
【裁判日期】    890131
【裁判案由】    遷讓房屋
【裁判全文】
臺灣臺北地方法院民事判決  八十八年度訴字第三四六五號
    原      告  甲○○
    訴訟代理人  周信宏律師
    被      告  戊○○
                丁○○
                乙○○
                丙○○
                己○○
右當事人間遷讓房屋事件，本院判決如左：
    主    文
被告應將座落台北市○○區○○街四十八號（建號七九八號）房屋內如附圖所示Ａ、
Ａ１、Ａ２、Ｂ、Ｂ１、Ｂ２、Ｂ３部份面積各為八點八八平方公尺、三點六九平方
公尺、一點三四平方公尺、七點九五平方公尺、六點二二平方公尺、一點０六平方公
尺、七點零二平方公尺土地全部遷讓交還原告。
被告應自民國八十七年十月七日起至遷讓前開房屋之日止，按月給付原告新台幣貳仟
伍佰柒拾壹元。
原告其餘之訴駁回。
訴訟費用由被告負擔百分之九十，餘由原告負擔。
本判決第一項、第二項於原告分別以新台幣拾壹萬元、壹萬伍仟元供擔保後，得假
執行。
原告其餘假執行之聲請駁回。
    事    實
壹、原告方面：
壹、聲明：
    一、被告等應將座落台北市○○區○○街四十八號（建號七九八號）房屋內如附
        圖所示Ａ、Ａ１、Ａ２、Ｂ、Ｂ１、Ｂ２、Ｂ３部份面積各為八點八八平方
        公尺、三點六九平方公尺、一點三四平方公尺、七點九五平方公尺、六點二
        二平方公尺、一點０六平方公尺、七點零二平方公尺土地全部遷讓交還原告
        。
    二、被告等應給付原告自民國八十七年十月七日起至遷讓前開房屋之日止，按月
        新台幣肆仟貳佰捌拾肆元計算之不當得利。
    三、願供擔保請准宣告假執行。
貳、陳述：
    一、緣原告於八十七年十月一日向  鈞院民事執行處買受被告戊○○所有坐落台
        北市○○區○○段一小段六○八地號，面積一七一平方公尺，同小段六○九
        之一地號，面積六‧八平方公尺，應有部份均為五分之一，及其上建物門牌
        號台北市○○區○○街四十八號一樓房屋乙層（建號七九八）所有權全部，
        並於八十七年十月七日取得不動產權利移轉證書（原證一）。
    二、查系爭房屋既經  鈞院拍賣，由原告標得，並取得不動產權利移轉證書，依
        法原告即取得該不動產之所有權，惟被告戊○○、丁○○、己○○竟以乙紙
        租約（原證二）呈  鈞院，而主張系爭房屋內有房間乙間，係原屋主即被告
        戊○○出租予被告乙○○，而主張「買賣不破租賃」，進而拒絕返還房屋云
        云，惟查：
        （一）本件系爭房間「所謂」承租人係被告乙○○，其既未委託被告己○○
              為本案訴訟行為，己○○自無代乙○○主張「買賣不破租賃」之餘地
              。至於，被告己○○、戊○○、丁○○均為同居之親屬，戊○○亦為
                鈞院八十七年十月一日拍賣系爭房屋之債務人，該房屋既應點交，
              而己○○、戊○○、丁○○竟仍藉乙○○名義非法佔用，其等更無主
              張「買賣不破租賃」之理由。
        （二）更何況被告丁○○、戊○○不但無法提出給付租金之證明，且該租賃
              契約書又未載明租賃標的住址，顯然悖於常理，又該押租金高達四十
              倍月租金，且據己○○所陳稱：系爭租約書係乙○○本人於八十一年
              一月一日於系爭房屋內所簽訂，且歷年來均為每月一日繳交房租云云
              ，惟事實上，依據出入境管理局八十八年十月二十七日（八八）境信
              昌字第六九八一四號函覆  鈞院有關乙○○支出入境資料顯示：八十
              一年一月一日陳某並不在國內，且自八十一年一月迄八十八年七月間
              ，乙○○有九次出國記錄，其中即有五次超過四個月之久，則己○○
              如何聲稱每月一日收受租金，未有收據或匯款等證明，顯然均係謊稱
              租賃關係之一種藉口而已，再再顯示該租約之不合常情，而足認其等
              所提出之租賃契約書恐非實在，渠等佔有系爭房地並無法律上之原因
              ，對於原告而言，即屬無合法權源，原告為此爰依民法第七百六十七
              條之規定，請求被告等遷讓房屋並返還予原告。
      三、被告等佔用原告所有座落台北市○○區○○街四十八號（建號七九八）房
          屋內如附圖所示Ａ、Ａ１、Ａ２、Ｂ、Ｂ１、Ｂ２、Ｂ３部份面積各為八
          點八八平方公尺、三點六九平方公尺、一點三四平方公尺、七點九五平方
          公尺、六點二二平方公尺、一點０六平方公尺、七點零二平方公尺房地，
          總計面積三十六點一六平方公尺。
      四、按無權佔用他人土地，可以獲得相當於租金之利益，為社會通常之觀念，
          最高法院六十一年度台上字第一六九五號判例著有明文；又土地法第一百
          零五條準用同法第九十七條第一項規定：租金之限制以不超過土地及其建
          築物申報總價額年息百分之十為限。本件系爭六○八地號土地申報地價為
          每平方公尺新台幣（下同）三萬五千三百一十九‧二元，而該土地面積為
          一百七十一平方公尺，應有部份五分之一（原證三），經計算結果該土地
          持分申報地價即為一百二十萬七千九百一十七元；系爭六○九之一地號土
          地申報地價為每平方公尺三萬一千二百元，而該土地面積為六‧八平方公
          尺，應有部份五分之一（原證四），經計算結果該土地持分申報地價即為
          四萬二千四百三十二元；而系爭建物之評定價額為三十四萬三千一百元（
          原證五），因此，計算該土地及建物總價額百分之十，再乘以被告等佔用
          面積與地面層面積之比例（即36.16/112.06）（參不動產權利移轉證書，
          原證一），再除以一年有十二月份，而得相當於每月租金四千二百八十四
          元之不當得利。原告特依據民法第一百七十九條之規定，請求  鈞院准予
          依據該相當於租金之計算標準，自原告取得上述不動產權利移轉證書之日
          起至被告等返還系爭房屋之日止，命被告等按月給付四千二百八十四元之
          不當得利。
參、證據：提出租約、土地登記簿謄本、契稅繳款書、照片等件為證。
乙、被告戊○○、丁○○、己○○方面：
    被告丁○○、己○○未於言詞辯論期日到場，但前曾與被告戊○○共同提出準備
    書狀聲明及陳述如左：
壹、聲明：原告之訴駁回。
貳、陳述：
    一、系爭房屋系八十一年間由被告戊○○出租予被告乙○○，其租約於鈞院八十
        六年度民執寅字第一四四０一號強制執行案件已呈送在案，原告知此事實，
        現卻以無權占有主張返還，實有違民法第四百二十五條之規定，其主張租約
        不存在，自應另提起確認之訴，始得主張無權占有。
    二、原告聲明中有關於增建部分，並非拍賣之範圍，自無從交還原告之理，被告
        亦無權代被告乙○○處理，原告之訴為無理由。
參、證據：提出租約乙份為證。
丙、被告乙○○、丙○○方面：
    被告乙○○、丙○○未於言詞辯論期日到場，亦未為任何聲明或陳述。
    理    由
甲、程序方面：
    被告丁○○、乙○○、丙○○、己○○未於言詞辯論期日到場，經核無民事訴訟
    法第三百八十六條各款所列情形，爰依原告之聲請，由其為一造辯論之判決。
乙、得心證之理由：
一、原告起訴主張伊於八十七年十月一日向本院民事執行處買受被告戊○○所有坐落
    台北市○○區○○段一小段六○八地號，面積一七一平方公尺，同小段六○九之
    一地號，面積六‧八平方公尺，應有部份均為五分之一，及其上建物門牌號台北
    市○○區○○街四十八號一樓房屋乙層所有權全部，並於八十七年十月七日取得
    不動產權利移轉證書，然被告無權占有如附圖所示Ａ、Ａ１、Ａ２、Ｂ、Ｂ１、
    Ｂ２、Ｂ３部分之房地（下簡稱系爭房地），爰依民法七百六十七條所有物返還
    請求權及侵權行為之法律，請求被告遷讓交還系爭房地，及自八十七年十月七日
    起按月給付原告四千二百八十四元之相當於租金之損害等語。
二、被告乙○○、丙○○未於言詞辯論期日到場，亦未提出任何書證供本院審酌。
三、被告戊○○、丁○○、己○○則以：
    （一）系爭房屋系八十一年間由被告戊○○出租予被告乙○○，其租約於鈞院八
          十六年度民執寅字第一四四０一號強制執行案件已呈送在案，原告知此事
          實，現卻以無權占有主張返還，實有違民法第四百二十五條之規定，其主
          張租約不存在，自應另提起確認之訴，始得主張無權占有。
    （二）原告聲明中有關於增建部分，並非拍賣之範圍，自無從交還原告之理，被
          告亦無權代被告乙○○處理，原告之訴為無理由。
四、原告主張系爭房地為伊所有，被告為無權占有之事實，業據原告提出土地登記簿
    謄本、契稅收據等件為證，被告戊○○、丁○○、己○○僅對如附圖所示Ａ２及
    Ｂ２、Ｂ３部分增建部分為原告所有爭執，其餘被告則未提出任何書證，亦未為
    任何之抗辯，則除增建部分，原告其餘之前開主張，已足信為真實。然依民法第
    八百十一條之規定「動產因附合而為不動產之重要成分者，不動產所有人，取得
    動產所有權」，依原告提出之照片觀之，系爭增建部分乃將原先房屋向外擴充增
    建，縱該增建部分非本院拍賣之標的，然該等增建使用之材料（動產）已附合至
    原建物，原告自已取得所有權，被告前開抗辯自不足採信。至於原告請求被告遷
    讓系爭房地及給付相當於租金之不當得利等情，則為被告戊○○、丁○○、己○○所否認，並以前情詞置辯。
五、按「所有權人對於無權占有或侵奪其所有物者，得請求返還之」，民法第七百六
    十七條前段定有明文。原告附圖所示系爭房地之所有權人已如前述，原告主張被
    告為無權占有，雖為被告戊○○、丁○○、己○○所否認，然據被告提出之租約
    觀之，系爭房地之承租人為被告乙○○，並非彼等，渠等未受被告乙○○之委任
    ，竟以系爭房地承租人之地位，抗辯稱民法第四百二十五條買賣不破租賃云云，
    自非可採；更何況彼等於答辯狀內自稱伊無法代被告乙○○處理，卻得代被告乙○○抗辯，前後所言豈非相互矛盾？更何況，被告戊○○到庭陳稱系爭租約於八
    十一年一月一日於詔安街家中所簽，被告乙○○每月一日至三日間均有以現金支
    付租金云云，然經本院提示被告乙○○之出入境資料，告以被告戊○○八十一年
    迄今每年均出國四月到半年不等時，被告戊○○又改口稱係被告乙○○的朋友代
    為支付的（見本院八十九年一月二十八日言詞辯論筆錄），卻又無法提出給付租
    金之憑證，被告臨訟強辯，殊非可信；更何況，被告戊○○辯稱租約訂立之時間
    ，被告乙○○斯時已前往香港，不在中華民國境內，如何能與之合意簽訂租約？
    顯見該租賃契約並不存在。至於法院拍賣時點交與否，無關當事人實體法律關係
    之認定，自不得謂法院拍賣時不點交，即可認被告戊○○、乙○○間有租約存在
    ，經本院審酌之結果，被告戊○○、乙○○間既無租約存在，自無民法第四百二
    十五條之問題，據原告提出之戶籍謄本觀之，被告均在該處設籍，故原告訴請被
    告遷讓返還系爭房地，洵屬有據，應予准許。
六、又按無權佔用他人土地，可以獲得相當於租金之利益，為社會通常之觀念，最高
    法院六十一年度台上字第一六九五號判例著有明文；又土地法第一百零五條準用
    同法第九十七條第一項規定：租金之限制以不超過土地及其建築物申報總價額年
    息百分之十為限。本件系爭第六○八地號土地申報地價為每平方公尺三萬五千三
    百一十九‧二元，而該土地面積為一百七十一平方公尺，應有部份五分之一，經
    計算結果該土地持分申報地價即為一百二十萬七千九百一十七元；系爭六○九之
    一地號土地申報地價為每平方公尺三萬一千二百元，而該土地面積為六‧八平方
    公尺，應有部份五分之一，經計算結果該土地持分申報地價即為四萬二千四百三
    十二元；而系爭建物之客觀價額經計算為三十四萬三千一百元（以拍賣價格比例
    計算），經審酌系爭房屋位於螢橋國小斜對面，附近有中正橋，位於汀州路、重
    慶南路，水源快速道路及泉州街之間，附近有一家電器行及鄰里型之雜貨店，多
    為住宅區型態（見本院八十八年十月六日勘驗筆錄），認以申報總價額百分之六
    計算相當於租金之損害賠償為適當，從而，原告請自取得上述不動產權利移轉證
    書之日起至被告等返還系爭房屋之日止，命被告等按月給付四千二百八十四元之
    不當得利為有理由應予准許，超過部分，為無理由，應予駁回（計算式：（00
    00000＋４２４３２＋３４３１００）ｘ３６．１６／１１２．０６ｘ０．
    ０６＝３０８５０．８；３０８５０．８／１２＝２５７１（元以下四捨五入）
    。
七、假執行宣告：
    原告陳明願供擔保請准宣告假執行，經核其勝訴部分並無不合，爰酌定相當金額
    准許之；至於原告敗訴部分，其假執行之聲請亦失所附麗，應併駁回之。
八、本件判斷之基礎已臻明確，兩造其餘之攻擊防禦之方法，對本案之判斷不生影響
    ，爰不一一論述，附此敘明。
九、結論：原告之訴為一部有理由，一部無理由，依民事訴訟法第三百八十五條第一
    項前段、第七十九條但書、第三百九十條第二項，判決如主文。
中      華      民      國    八十九    年      一      月    三十一    日
                                  民事第四庭法      官  趙子榮
右為正本係照原本作成
如對本判決上訴，須於判決送達後廿日內向本院提出上訴狀
中      華      民      國    八十九    年      二      月      一      日
                                            法院書記官  林鈴芬


司法院資訊處製作；財團法人民間司法改革基金會備份。
